【裁判字號】    98,台上,544
【裁判日期】    980326
【裁判案由】    塗銷所有權移轉登記等
【裁判全文】
最高法院民事判決              九十八年度台上字第五四四號
上  訴  人  甲 ○ ○
訴訟代理人  謝 佩 玲律師
            薛 郁 蕙律師
被 上訴 人  乙 ○ ○
            丙○○○
                      號2樓
            丁 ○ ○
            戊 ○ ○
            己 ○ ○
            庚 ○ ○
上列當事人間請求塗銷所有權移轉登記等事件，上訴人對於中華
民國九十七年八月二十六日台灣高等法院第二審判決（九十五年
度重上字第四九五號），提起上訴，本院判決如下：
   主  文
原判決廢棄，發回台灣高等法院。
   理  由
本件上訴人主張：伊於民國八十七年三月十二日起向被上訴人乙
○○、丙○○○借款，並於八十八年十二月十八日與乙○○、丙
○○○簽訂信託契約（下稱系爭信託契約），由伊於八十九年一
月六日將所有台北市○○區○○段四小段三五三○建號（門牌：
台北市○○○路○段一○號二樓）所有權全部，及其基地同地段
六○六、六○八地號土地應有部分各一萬分之七七九（下稱二樓
房屋所有權全部及其基地應有部分），移轉登記予乙○○；將所
有台北市○○區○○段四小段三五三一建號（門牌：台北市○○
○路○段一○號三樓）所有權全部，及其基地系爭六○六、六○
八地號土地應有部分各一萬分之七七九（下稱三樓房屋所有權全
部及其基地應有部分），移轉登記予丙○○○，而信託其二人於
八十九年一月間向訴外人中國人壽保險股份有限公司（下稱中國
人壽公司）抵押借款新台幣（下同）三千七百萬元，用以清償系
爭房地之第一順位抵押權人一千七百萬元，再以其中一千七百萬
元清償系爭借款債務，餘三百萬元由伊取回，並由伊負責代償對
中國人壽公司之借款。伊再與乙○○、丙○○○於八十九年八月
五日約定延長信託期間至九十年十二月三十一日，詎伊屆期請求
乙○○、丙○○○返還系爭房地所有權未果，乙○○則於九十三
年六月三日與陳麗慈（原名陳麗昭）間為通謀虛偽買賣關係，將
系爭二樓房屋所有權應有部分各二分之一，及其基地應有部分各
二萬分之七七九移轉登記予被上訴人己○○、庚○○；丙○○○
則於九十三年六月三日與陳麗慈間為通謀虛偽買賣關係，將系爭
三樓房屋所有權全部應有部分各二分之一及其基地應有部分各二
萬分之七七九移轉登記予被上訴人戊○○、丁○○。又因乙○○
、丙○○○就系爭借款原定月息二分利息利率超過年息百分之二
十部分無請求權，故按年息百分之二十之利息結算伊清償本息情
形後，乙○○、丙○○○依系爭信託契約應返還中國人壽公司貸
款八百八十六萬五千七百二十二元予伊。為此依系爭信託契約、
信託法第二十三條、民法第七百六十七條、第一百八十四條第一
項前段，提起先位聲明，求為命：(一)己○○、庚○○應將系爭
二樓房屋所有權應有部分各二分之一，及其基地應有部分各二萬
分之七七九以買賣為原因所為之所有權移轉登記塗銷。乙○○應
將上開房地所有權移轉登記予上訴人；(二)戊○○、丁○○應將
系爭三樓房屋所有權應有部分各二分之一，及其基地應有部分各
二萬分之七七九以買賣為原因所為之所有權移轉登記塗銷。丙○
○○應將上開房地所有權移轉登記予上訴人；(三)乙○○、己○
○、庚○○應自系爭二樓房屋遷出，將房屋交還上訴人；(四)丙
○○○、戊○○、丁○○應自系爭三樓房屋遷出，將房屋交還上
訴人；(五)乙○○、丙○○○應返還上訴人八百二十六萬元及加
計法定遲延利息。又依信託法第二十三條、民法第一百八十四條
第一項前段，提起備位聲明，求為命乙○○、丙○○○賠償八百
二十六萬元及加計法定遲延利息之判決。
被上訴人則以：系爭信託契約明定上訴人積欠被上訴人乙○○、
丙○○○借款二千二百三十八萬元，上訴人再向乙○○、丙○○
○借款三百萬元、一百零二萬元，合計上訴人積欠借款二千六百
四十萬元。又依系爭信託契約第四條，上訴人未於系爭房地信託
登記於乙○○、丙○○○名下後六個月內代償中國人壽公司之貸
款本息債務，亦未於一年內請求返還所有權，乙○○、丙○○○
自得拒絕返還系爭房地。又乙○○、丙○○○因中國人壽公司之
貸款本息負擔沈重，乃出售系爭房地予陳麗慈，並移轉所有權登
記予陳麗慈指定之丁○○、己○○、庚○○、戊○○，由陳麗慈
代償該貸款本息債務，至丁○○、己○○、庚○○則係與陳麗慈
合資經營金紫羅蘭企業股份有限公司（下稱金紫羅蘭公司），而
購買系爭房地營業，故買賣及移轉所有權契約均非通謀虛偽簽訂
等語，資為抗辯。
原審維持第一審所為上訴人敗訴之判決，駁回其上訴，無非以：
上訴人積欠乙○○、丙○○○借款債務，於八十八年十二月十八
日與乙○○、丙○○○簽訂系爭信託契約，由上訴人於八十九年
一月六日將所有系爭二樓房屋所有權全部及其基地應有部分移轉
登記予乙○○；將所有系爭三樓房屋所有權全部及其基地應有部
分移轉登記予丙○○○，而委由其二人管理，並於八十九年一月
間以系爭房地向中國人壽公司抵押借款三千七百萬元，用以清償
系爭房地之第一順位抵押權人一千七百萬元債務，及上訴人對乙
○○、丙○○○之借款債務，上訴人則負責代償乙○○、丙○○
○對中國人壽公司之借款本息。又乙○○、丙○○○於九十三年
五月十四日與陳麗慈簽訂買賣契約，由乙○○將系爭二樓房屋所
有權應有部分各二分之一及土地應有部分各二萬分之七七九移轉
登記予己○○、庚○○，由丙○○○將系爭三樓房屋所有權應有
部分各二分之一及土地應有部分各二萬分之七七九移轉登記予戊
○○、丁○○等事實，有上訴人提出之建物所有權狀、土地及建
物登記謄本、異動索引表，及被上訴人提出之信託契約書、土地
及建物所有權狀、買賣契約書、異動索引表可稽，及中國人壽公
司九四中壽放字第○○七一號函為憑，堪予認定。查乙○○、丙
○○○抗辯：上訴人迄八十八年十二月十八日積欠伊等二千二百
三十八萬元，嗣上訴人再向伊等借款三百萬元、一百零二萬元，
迄八十九年二月一日尚欠本金六百四十萬元未清償等語，徵諸乙
○○、丙○○○提出系爭信託契約第三條及附註欄，兩造於八十
九年二月一日簽訂之補充協議書第一條至第三條，及八十九年八
月五日補充協議書之記載內容，與證人陳志忠於台灣台北地方法
院檢察署九十一年度偵字第五二六七號偵查案件之證詞，堪信為
真。另參上訴人提出之結算單，無隻字片語提及上訴人與乙○○
、丙○○○，已無從據以認定與上訴人及乙○○、丙○○○間之
債務之關連性。況上訴人如於結算而知對乙○○、丙○○○僅剩
借款本金六百五十萬九千元未償，為何於八十八年十二月十八日
簽署系爭信託契約時仍記載債務總額二千二百三十八萬元，並於
八十九年二月一日簽署補充協議書時再度承認有此債務金額？是
該結算單不能證明上訴人已為清償之事實。上訴人迄八十八年十
二月十八日仍積欠乙○○、丙○○○借款債務二千二百三十八萬
元，以中國人壽公司貸款三千七百萬元清償系爭房地之第一順位
抵押權人一千七百萬元後，僅餘二千萬元，不足全額清償上訴人
對乙○○、丙○○○之借款債務，此亦有上開補充協議書第二條
為憑。故上訴人請求乙○○、丙○○○返還剩餘貸款八百二十六
萬元及其利息云云，為無理由。又依系爭信託契約記載，已明示
系爭信託期間於八十九年一月六日系爭房地所有權移轉登記在乙
○○、丙○○○名下之日起算六個月後，系爭信託契約因期滿而
終止，即上訴人自八十九年七月六日起得請求乙○○、丙○○○
返還信託物。又約定上訴人應代乙○○、丙○○○清償對中國人
壽公司之借款債務，但上訴人自八十九年七月六日系爭信託契約
關係終止後未於六個月期間內辦理返還信託物手續，上訴人喪失
信託物返還請求權，由乙○○、丙○○○保有系爭房地所有權。
再依乙○○、丙○○○再提出八十九年一月十二日補充協議書第
一條約定內容，足認上訴人與乙○○、丙○○○約定由上訴人移
轉系爭房地所有權至乙○○、丙○○○名下，其信託目的，並有
藉以擔保上訴人履行代償中國人壽公司借款債務責任，即上訴人
與乙○○、丙○○○間之信託契約寓有讓與擔保之目的。上訴人
必須於代償全部借款債務，或使乙○○、丙○○○免除對中國人
壽公司之借款債務責任，始得請求乙○○、丙○○○轉讓系爭房
地所有權予上訴人或其指定之人，並約定於九十年一月五日屆至
，上開條件未能成就時，上訴人喪失請求移轉系爭房地所有權之
權利。又按受託人經受益人書面同意，並依市價取得者，得將信
託財產轉為自有財產，信託法第三十五條第一項第一款定有明文
。是上訴人與乙○○、丙○○○間為擔保上訴人履行債務而以書
面訂立信託的讓與擔保契約，並非無效。上訴人雖與乙○○談及
延長信託期間乙事，但因丙○○○不在場，故僅就借款清償期及
利息達成合意，有關信託期間延展乙事則擱置再議，惟事後未再
商議，故上訴人與乙○○、丙○○○實未合意延展信託期間至九
十年十二月三十一日。被上訴人另抗辯陳麗慈與丁○○、己○○
、庚○○合資設立金紫羅蘭公司，而購買系爭房地經營旅館、餐
廳業務，陳麗慈依約代償乙○○、丙○○○對中國人壽公司之剩
餘借款債務等語，經提出金紫羅蘭公司登記基本資料、支票為證
，核與華南商業銀行北三重分行九十四年華北三存字第四五號函
、上海商業儲蓄銀行營業部九十四年上營存字第○九四○○二○
七號函示內容相符。上訴人提出一審法院九十年度訴字第六四三
四號民事判決書、九十一年度執字第二四七一九號執行筆錄、聲
請狀、照片，亦顯示系爭房屋原由金紫羅蘭公司經營汽車旅館業
務，再參以證人陳麗慈之證詞，應認被上訴人之抗辯，堪予採信
。且丁○○、戊○○、己○○、庚○○亦受土地法第四十三條規
定之保護，上訴人自無從對各該被上訴人主張權利。系爭信託契
約於九十年一月五日終止，乙○○、丙○○○終局取得系爭房地
所有權，上訴人已喪失信託物返還請求權。從而，上訴人提起先
位及備位訴訟，請求判決如其聲明所示，均無理由，應予駁回等
語，為其判斷之基礎。
惟按信託乃委託人為自己或第三人之利益，將信託財產移轉於受
託人，由受託人管理或處分，以達成一定經濟上或社會上之目的
之行為。而信託之擔保讓與，係指債務人為擔保其債務，將擔保
物所有權移轉於債權人，而使債權人在不超過擔保目的範圍內，
取得擔保物所有權，債權清償後，該擔保物即應返還於債務人；
債務不履行時，債權人得將擔保物變賣或估價而就該價金受清償
者而言，庶免其迴避九十六年三月二十八日修法前民法第八百七
十三條第二項禁止之規定。兩者保護主體不同，法律效果迥異。
查上訴人僅係依系爭信託契約、信託法第二十三條、民法第七百
六十七條、第一百八十四條第一項前段等相關規定為本件請求，
並未依信託的擔保讓與之法律關係而為請求，原審既認上訴人與
乙○○、丙○○○間為擔保上訴人履行債務而以書面訂立信託的
讓與擔保契約，並非無效。惟觀諸系爭信託契約第四條記載「…
信託登記期滿，乙方（即乙○○、丙○○○）應無條件將附件一
、二所示不動產返還登記予甲方（即上訴人）或其指定之人。但
如期滿後甲方逾六個月仍未辦理返還之登記，甲方即喪失請求返
還登記之權利，附件一、二所示之不動產即歸乙方所有，甲方絕
無異議。」，及八十九年八月五日再簽訂之補充協議書上記載「
甲方（即上訴人）承諾積欠乙方之債務本金新台幣六百四十萬元
整定於民國九十年十二月三十一日前清償完畢。」等情（見一審
(一)卷二八頁、原審卷二二八頁），似認上訴人仍有剩餘借款債
務存在，且逾期未清償，上訴人即喪失請求系爭房地返還登記之
權利，原審未於理由項下說明系爭信託契約之約定，有無違修法
前民法第八百七十三條第二項禁止之規定，及乙○○、丙○○○
有無於上訴人不履行債務時，踐行將擔保物變賣或估價而就該價
金受清償之程序，徒以上開情詞，遽為不利於上訴人之判斷，亦
有判決理由不備之違誤。上訴論旨，指摘原判決不當，求予廢棄
，非無理由。
據上論結，本件上訴為有理由。依民事訴訟法第四百七十七條第
一項、第四百七十八條第二項，判決如主文。
中    華    民    國  九十八  年    三    月  二十六  日
                      最高法院民事第五庭
                          審判長法官  劉  延  村
                                法官  許  澍  林
                                法官  黃  秀  得
                                法官  許  正  順
                                法官  魏  大  喨
      本件正本證明與原本無異
                                      書  記  官
中    華    民    國  九十八  年    四    月    七    日
                                                      Ｑ


司法院資訊處製作；財團法人民間司法改革基金會備份。
